【裁判字號】    98,事聲,18
【裁判日期】    980827
【裁判案由】    聲明異議
【裁判全文】
臺灣宜蘭地方法院民事裁定              98年度事聲字第18號
異  議  人  甲○○
相  對  人  乙○○
上列當事人間聲請返還擔保金事件，抗告人對於民國98年6月8日
本院司法事務官所為之98年度司聲字第58號裁定提起異議，本院
裁定如下：
    主  文
異議駁回。
異議程序費用由異議人負擔。
    理  由
一、本件異議意旨略以：詳如附件聲明異議狀所載。
二、按訴訟終結後，供擔保人證明已定20日以上之期間，催告受
    擔保利益人行使權利而未行使，或法院依供擔保人之聲請，
    通知受擔保利益人於一定期間內行使權利並向法院為行使權
    利之證明而未證明者。前開規定，於其他依法令供訴訟上之
    擔保者準用之。民事訴訟法第104條第1項第3款、第106條分
    別定有明文。又民事訴訟法第104 條第1項第2款所謂「受擔
    保利益人行使權利」，乃指行使因供擔保人惹起訴訟行為所
    生之損害賠償請求權，受擔保利益人並因此向法院起訴或為
    與起訴相同效果之訴訟行為（如聲請調解或聲請發支付命令
    ）而言。最高法院分別著有79年台抗字第118 號、80年台抗
    字第413 號判例可參。是「本件再抗告人原係聲請停止執行
    ，因而提供擔保。故於訴訟終結後，相對人如認因該停止執
    行之裁定，致受有損害，而依前開規定提起訴訟，請求損害
    賠償，方得謂受擔保利益人行使其權利。」最高法院另著有
    87年度台抗字第681號裁判意旨可資參照。
三、經查：
(一)本件相對人於原審主張：其與異議人間因提起第三人異議之
    訴，前遵本院95年度聲字第415 號民事裁定，為擔保停止執
    行曾提供新台幣（下同）235萬9,044元為擔保金，並以本院
    95年度存字第1018號提存事件提存在案。茲因前開第三人異
    議之訴業已終結，於民國96年5 月24日確定，其於訴訟終結
    後曾於98年3月11日寄發存證信函（即台北光武郵局第460號
    存證信函），定期催告異議人應於文到21日內對上開擔保金
    行使權利，逾期不行使，即向法院聲請返還擔保金等內容，
    該通知亦於同年月16日送達異議人，然其逾期未向法院行使
    權利，而依首揭法條之規定，聲請返還系爭擔保金等語，並
    提出與所述相符之本院95年度聲字第415號民事裁定、95 年
    度存字第1018號提存、95年度重訴字第52號民事判決暨確定
    證明書、存證信函及回執等件為佐，堪信屬實。
(二)異議人雖以：依民事訴訟法第104 條第1項第3款前段及後段
    之規定，若供擔保人係自行催告時，受擔保利益人只需有行
    使權利之行為即可，尚無須向法院為已起訴（或與起訴相同
    效力之訴訟行為）證明之必要。本件異議人於接獲相對人之
    催告後，已於20日內發函表示受有利息、訴訟費用及執行費
    用等相關損失，自屬行使權利之意思表示甚明。至最高法院
    80年台抗字第413 號判例雖認所謂「受擔保利益人行使權利
    」，係指，受擔保利益人向法院起訴或為與起訴相同效果之
    訴訟行為，然此為92年2月7日現行民事訴訟法第第104條第1
    項第3 款修正前所作成，當時並未如現行法一樣區分為自行
    催告或向法院聲請催告，故於現行法應無適用之餘地云云。
    惟查，現行民事訴訟法第104 條第1項第3款前、後段雖分別
    規定訴訟終結後，「供擔保人證明已定20日以上之期間，催
    告受擔保利益人行使權利而未行使」，或「法院依供擔保人
    之聲請，通知受擔保利益人於一定期間內行使權利並向法院
    為行使權利之證明而未證明者」，法院應依供擔保人之聲請
    ，以裁定命返還其提存物或保證書。然其修正之立法理由乃
    因：「依原條文規定，供擔保人必須證明催告受擔保利益人
    行使權利而未行使後，方得聲請法院裁定命返還提存物。惟
    於受擔保利益人變更住居所而行方不明，或拒絕或迴避收受
    催告信函之情形，供擔保人欲為前述催告及證明即發生困難
    。爰增列後段，規定供擔保人亦得聲請法院通知受擔保利益
    人於一定期間內行使權利並向法院為行使權利之證明，受擔
    保利益人逾期未為證明者，供擔保人即得聲請法院裁定命返
    還提存物，俾供擔保人得選擇較便捷之方式為之，並解決前
    開無法催告及送達之困難。」，並非欲改變原條文所定「受
    擔保利益人行使權利」之意涵，僅增列在法院介入而為催告
    之情形，受擔保利益人除應於所定期限內「行使權利」而向
    法院起訴或為與起訴相同效果之訴訟行為，並負有將該「行
    使權利」之事實向法院證明之義務，非謂在擔保利益人自行
    催告之情形，受擔保利益人僅須向催告人單純表示欲行使權
    利即可，否則前開定期催告即失其意義，兩造間就催告人得
    否取回擔保金之爭議仍懸而未決，未能透過「向法院起訴或
    為與起訴相同效果之訴訟行為」獲得紛爭之解決，故異議人
    此部分之見解顯有所誤，而不足採。
(三)異議人另以：退萬步言，即令受擔保利益人必須向法院起訴
    或為與起訴相同效果之訴訟行為始屬行使權利，然系爭擔保
    金之性質乃在擔保因停止執行程序致受擔保利益人所生之損
    害賠償，此包括未能及時受償或利用該標的物所生之損害額
    ，或其因另供擔保強制執行所受之損害額而言，而異議人早
    已另案以相對人為被告，向鈞院提起拆屋還地之訴訟（即96
    年度重訴字第72號事件），該起訴聲明範圍除拆屋還地外，
    尚包含相對人應與訴外人金億育樂股份有限公司按月連帶賠
    償異議人及其他共同原告無權占用之不當得利損害金在內，
    該損害金自屬異議人未能利用該標的所受之損害，而屬擔保
    範圍，亦難認其為依法起訴云云。然查，所謂之「受擔保利
    益人行使權利」，除受擔保利益人應向法院起訴或為與起訴
    相同效果之訴訟行為外，且所為之起訴或與起訴相同效果之
    訴訟行為之訴訟標的，應為「行使因供擔保人惹起訴訟行為
    所生之損害賠償請求權」，已詳如首揭說明，是異議人雖於
    受催告前業已就系爭標的，另提起拆屋還地暨附帶請求不當
    得利之損害賠償，然後者乃係肇因於相對人之「無權占用」
    而侵害異議人之權益，顯非「因供擔保人惹起訴訟行為」即
    「提起第三人異議之訴並供擔保而停止執行」所生之損害，
    兩者迥然有異，而無法比附引為上揭「行使權利」之行為甚
    明。從而異議人之主張，仍無足採。
三、據上論結，本件異議為無理由，爰依民事訴訟法第240條之4
    第3項後段、第95條、第78條，裁定如主文。
中    華    民    國    98    年    8     月    27    日
                  臺灣宜蘭地方法院民事庭
                      法  官  林翠華
正本係照原本作成。
如不服本裁定應於裁定送達後10日內提出抗告狀（須附繕本），
並繳納抗告費新台幣1,000元。
中    華    民    國    98    年    8     月    27    日
                      書記官  林秀麗


司法院資訊處製作；財團法人民間司法改革基金會備份。
